【裁判字號】    98,訴,579
【裁判日期】    980804
【裁判案由】    偽造文書等
【裁判全文】
臺灣高雄地方法院刑事判決               98年度訴字第579號
公  訴  人  臺灣高雄地方法院檢察署檢察官
被      告  甲○○
上列被告因偽造文書等案件，經檢察官提起公訴（97年度偵續字
第269 號），本院判決如下：
    主  文
甲○○犯行使偽造私文書罪，處有期徒刑參月，減為有期徒刑壹
月拾伍日，如易科罰金，以新臺幣壹仟元折算壹日；又犯行使偽
造私文書罪，處有期徒刑參月，減為有期徒刑壹月拾伍日，如易
科罰金，以新臺幣壹仟元折算壹日，於中聯信託投資股份有限公
司匯款回條聯上偽造「廖裕華」之署押貳枚，均沒收。應執行有
期徒刑貳月，如易科罰金，以新臺幣壹仟元折算壹日。緩刑參年
。於中聯信託投資股份有限公司匯款回條聯上偽造「廖裕華」之
署押貳枚，均沒收。
其餘被訴詐欺罪部分無罪。
    事  實
一、甲○○係乙○○之胞兄廖裕華生前女友，與廖裕華同居在甲
    ○○位在高雄市○鎮區○○街56巷19號之住處，其於廖裕華
    生前曾經廖裕華同意由甲○○以廖裕華名義，在高雄市○鎮
    區○○街149 號之臺灣郵政股份有限公司高雄英德街郵局（
    下稱「英德街郵局」）開立帳戶並加以使用。惟甲○○明知
    廖裕華於民國96年1 月31日4 時43分因病死亡，詎甲○○於
    廖裕華死亡後，竟基於行使偽造私文書之犯意，先於(一)96年
    1 月31日某時許，擅自持廖裕華之身分證、存摺、定期存單
    及印章等證明文件，前往「英德街郵局」，以廖裕華之名義
    填具郵政存簿儲金提款單，並於其上請蓋原留印鑑欄內盜蓋
    廖裕華之印鑑章後，持向英德街郵局內不知情之承辦人員行
    使，致該承辦人員由廖裕華向英德街郵局所申請開立，帳號
    00000000000000號之郵政帳戶 (下稱「英德街郵局帳戶」)
    中，提領現金新臺幣（下同）152,710 元交付予甲○○。(二)
    嗣甲○○復於同年2 月1 日某時許，至位於高雄市前金區○
    ○○路103 號「中聯信託投資公司高雄分公司」（下稱中聯
    信託公司，於96年12月31日更名為國泰世華銀行），將其先
    前為逃避國稅局追查，經廖裕華同意而存放於廖裕華向中聯
    信託公司申請開立之定期存款帳戶內之存款651,939 元解約
    ，並於轉帳收入傳票摘要欄內盜蓋廖裕華之印鑑章、復於匯
    款回條姓名欄內偽簽廖裕華之姓名後，持向不知情之承辦人
    員行使之，致使該承辦人員將解約後之款項，計651,939 元
    匯入廖裕華上開英德街郵局之帳戶中。待完成上開解約轉帳
    之手續後，甲○○再於同日至英德街郵局以廖裕華之名義填
    具同額郵政存簿儲金提款單，並於其上請蓋原留印鑑欄內盜
    蓋廖裕華之印鑑章，持以向郵局不知情之承辦人員行使之，
    致該承辦人員如數由廖裕華上開英德街郵局帳戶中提領款項
    651,909 元，交付予甲○○，足生損害於上開金融機構帳戶
    管理上之正確性，而影響交易之安全。
二、案經告訴人乙○○訴由臺灣高雄地方法院檢察署檢察官偵查
    起訴。
    理  由
壹、有罪部分：
一、按被告以外之人於審判外之言詞或書面陳述，除法律有規定
    者外，不得作為證據；又被告以外之人於審判外之陳述，雖
    不符刑事訴訟法第159 條之1 至第159 條之4之 規定，而經
    當事人於審判程序同意作為證據，法院審酌該言詞陳述或書
    面陳述作成時之情況，認為適當者，亦得為證據，刑事訴訟
    法第159 條第1 項、第159 條之5 第1 項定有明文。經查，
    本判決所引用之各項證據資料，其屬於被告以外之人於審判
    外之言詞、書面陳述者，均據被告於審判程序同意作為證據
    （見本院審訴卷第30頁），本院審酌上開證據作成時之情況
    ，亦無不當取供等情形，認為以之作為本案之證據亦屬適當
    ，依刑事訴訟法第159 條之5 第1 項之規定，應均有證據能
    力，先予敘明。
二、訊據被告固不否認有於廖裕華死亡後，至中聯信託公司以廖
    裕華名義辦理解約匯入廖裕華英德街之郵局帳戶，及以廖裕
    華之名義至英德街郵局提領廖裕華帳戶內之現金，惟矢口否
    認有何偽造文書及詐欺犯行，辯稱：伊生前與廖裕華同居，
    廖裕華有同意伊以其名義至英德街郵局開立帳戶並使用，伊
    於廖裕華死亡後至銀行、郵局所提領及存入之錢均為伊所有
    ，伊只是要提領伊所有之錢，並無詐欺或偽造文書云云。經
    查：
  (一)按刑法上處罰行使偽造私文書之主旨，重在保護文書之公共
    信用，故所偽造之文書既足以生損害於公眾或他人，其犯罪
    即應成立，縱制作名義人業已死亡，亦無妨於本罪之成立，
    最高法院著有40年台上字第33號判例意旨可資參照；次按委
    任關係，因當事人一方死亡，破產或喪失行為能力而消滅。
    但契約另有訂定，或因委任事務之性質，不能消滅者，不在
    此限。又繼承人自繼承開始時，除民法另有規定外，承受被
    繼承人財產上之一切權利義務，民法第550 條及第1148條前
    段分別定有明文；再按人之權利能力，終於死亡，其權利義
    務因死亡而開始繼承，由全體繼承人承受，故關於遺產之法
    律行為，自當由全體繼承人為之，被繼承人縱令於生前曾授
    權他人為之，亦因其死亡權利主體不存在而授權關係歸於消
    滅，自不得再以授權人之名義為法律行為，亦有最高法院80
    年台上字第4091號民事判決可資參照。
  (二)廖裕華生前與被告係男女朋友關係，且證人即告訴人乙○○
    於偵查中亦證述廖裕華於94年底即搬到被告於高雄市○鎮區
    ○○街56巷19號之住處與被告同居。又據證人即中聯信託公
    司櫃臺人員徐顥庭於偵查中具結證稱：廖裕華係中途解約，
    依公司規定非本人親自辦理時，會將款項匯至本人帳戶，或
    開立禁止背書之支票，若非本人親自辦理時我們會先確認辦
    理者是否曾見過及確認身分即可辦理。廖裕華之中聯信託帳
    戶係其和甲○○一同前來辦理，伊有聽甲○○說是借廖裕華
    之名義使用，廖裕華也有同意，但伊仍告知借名開立帳戶有
    風險，而本件廖裕華之中途解約係甲○○前來辦理等語明確
    （見偵他卷第37頁）。而廖裕華英德街郵局開戶當日，係廖
    裕華與被告一同前往，該立帳申請書均由被告所填寫，郵局
    方面確認廖裕華有到場等情，亦有臺灣高雄地方法院檢察署
    電話紀錄單1 紙在卷可稽（見偵他卷第53頁），參以被告與
    廖裕華前往中聯信託開戶，即上開證人徐顥庭證述之情形，
    及被告所提出由廖裕華親筆簽名之授權書1 紙（見偵他卷第
    43頁），應可認廖裕華中聯信託公司及英德街郵局之帳戶均
    為被告得廖裕華之同意而開戶，並由廖裕華授權被告使用。
  (三)被告於廖裕華死亡後，仍以廖裕華之名義簽名蓋印，而向中
    聯信託公司、英德街郵局為上揭解約轉入及提領現金之行為
    ，除為被告所不否認外，亦據上開證人徐顥庭於偵查中之證
    述，並有臺灣屏東地方法院檢察署相驗屍體證明書及民生醫
    院診斷證明書各1 紙（見偵他卷第2 頁、14頁）、廖裕華英
    德街郵局帳戶歷史交易清單影本1 份（見偵他卷第4 頁）、
    匯款回條影本1 紙（見偵他卷第5 頁）、中聯信託公司高雄
    分公司96年12月4 日（96）高市第059 號函附相關傳票、匯
    款單證明2 份（見偵他卷第19頁至21頁）、臺灣郵政股份有
    限公司高雄郵局96年12月30日高營字第0962003458號函附提
    款單影本1 份（見偵他卷第23頁至第24頁）在卷可稽。
  (四)被告雖以前詞置辯，惟被告雖經廖裕華同意而得以廖裕華之
    名義於中聯信託公司及英德街郵局開立帳戶並加以使用，但
    廖裕華授權被告以其名義使用上開中聯信託公司及英德街郵
    局帳戶之委任關係，因廖裕華之死亡而消滅。而經本院職權
    函詢有關銀行存戶死亡後辦理提款之相關作業規定，國泰世
    華商業銀行六合分行函覆稱：如知悉委託人亡故時該筆信託
    資金即停止付款，後續之領款必需由合法繼承人辦理繼承手
    續後始可領款。惟如繼承人未提出委託人亡故之聲明前，則
    該筆信託資金之中途解約仍依一般中途解約之規定，即中途
    解約應由委託人本人持身分證件、信託憑證與原留印鑑親至
    本公司櫃檯辦理，如委託人因故無法前來辦理，除代理人應
    提供身分證件外，有關該筆中途解約款項之支付限以匯入委
    託人本人帳戶或以開立劃線抬頭並記有「禁止背書轉讓」之
    支票為付款工具等語；及中華郵政股份有限公司高雄郵局函
    覆稱：經辦郵局若已知儲戶（存款人）死亡時，應由全體法
    定繼承人提供相關繼承存款證明文件，辦理繼承提款。經辦
    郵局若不知儲戶（存款人）死亡時，他人臨櫃現金提款 (非
    繼承提款)時 ，依郵政存簿儲金簿內頁「郵政存簿儲金簡章
    」規定，應填其「提款單」加蓋原留印鑑，連同儲金簿一併
    交郵局辦理，並自行由密碼輸入器輸入「儲金簿密碼」即可
    領取帳戶內存款等語，此有卷附國泰世華商業銀行六合分行
    98年4 月23日國世六合字第0980000010號函、中華郵政股份
    有限公司高雄郵局98年5 月7 日高營字第0982001176號函可
    按（見本院卷一第36頁、第38頁），足見一般金融機構於存
    款人死亡後，必須先經合法繼承人辦理繼承手續後，方可提
    領存款人之存款。
  (五)而本件廖裕華死亡後，其弟乙○○為唯一合法之繼承人，此
    有臺灣屏東地方法院96年繼字第312 號民事裁定1 份（見偵
    他卷第3 頁）、財政部臺灣省南區國稅局遺產稅免稅證明書
    1 份（見偵他卷第26頁）在卷可稽，是廖裕華死亡後，應先
    由乙○○辦理繼承提款，方符合上開銀行及郵局之規定。而
    被告明知廖裕華已死亡，先前授權其得使用廖裕華英德街郵
    局帳戶之委任關係亦已消滅，其非廖裕華之合法繼承人，亦
    非合法之代理人，自不得再以廖裕華之名義向銀行辦理解約
    或提款等行為，否則儘管被告確實係提領屬於其所有之存款
    ，但於金融機構經正常程序釐清存款人存款之所有權歸屬前
    ，仍會因此生損害於金融機構管理帳戶之正確性。又使用他
    人之帳戶本即具有高風險，被告自承因避免遭行政執行署強
    制執行，而經廖裕華同意而使用廖裕華上揭中聯信託公司及
    英德街郵局之帳戶，且於中聯信託公司開立帳戶時，承辦人
    員即上開證人徐顥庭亦已告知被告借名開戶有風險，則被告
    應能瞭解其使用廖裕華之帳戶必須承擔風險。是本件於廖裕
    華死亡時，被告儘管擔心廖裕華上開帳戶內原屬其所有之存
    款，可能會遭廖裕華之繼承人繼承，但其本應依循一般正常
    程序及法律途徑主張其權利，此即為其應承擔之法律上風險
    。但被告仍擅自以廖裕華之名義至金融機構辦理解約及提領
    存款等事宜，足見被告主觀上具有偽造私文書並加以行使之
    犯意，是其所辯並不足採為對被告有利之認定。從而，本件
    事證明確，被告犯行堪已認定，應依法論科。
三、核被告犯罪事實(一)、(二)所為，均係犯刑法第216 條、第210
    條之行使偽造私文書罪。被告犯罪事實(二)於96年2 月1 日先
    至中聯信託公司高雄分公司辦理解約匯入英德街郵局，立即
    再至英德街郵局提領，顯係基於提領該存款之同一犯意，於
    時間、地點緊接之情形下，2 次行使偽造私文書，為接續犯
    ，僅論以1 罪。被告盜用印文及偽造署押係偽造私文書之階
    段行為，又其偽造私文書之低度行為，為其行使偽造私文書
    之高度行為所吸收，均不另論罪。又被告上揭2 次行使偽造
    私文書犯行，被害金融機關不同，時間亦非緊接，應予分論
    併罰。爰審酌被告與廖裕華係男女朋友關係，於廖裕華生前
    同居共財（詳如後述），且本件廖裕華生前確有同意被告使
    用其英德街郵局之帳戶，被告於廖裕華死亡後，仍冒以廖裕
    華之名義至金融機構辦理解約及提款等事宜，雖已觸行使偽
    造私文書之刑責，但其動機係為保有其所有之存款，不法程
    度尚屬輕微。又被告素行良好，並無前科，此有臺灣高等法
    院被告前案紀錄表1 份在卷可稽，再參以被告之生活狀況及
    智識程度，分別量處如主文所示之刑，並諭知易科罰金之折
    算標準。又被告本件所為之犯罪時間，均在96年4 月24日以
    前，所犯之罪非屬中華民國九十六年罪犯減刑條例第3 條所
    定不得予以減刑之罪，應減其宣告刑2 分之1 ，並依刑法第
    51 條 第5 款規定，定其應執行之刑，以示懲儆。末查被告
    前未曾因故意犯罪受有期徒刑以上刑之宣告，已如前述，其
    因未免其所有長期借用廖裕華帳戶所存入之存款無法取回，
    一時失慮致罹刑章，而其上開犯行經此審判及刑之宣告，應
    當知所警惕，信無再犯之虞，本院認所宣告之刑以暫不執行
    為適當，爰併諭知緩刑3 年，以啟自新。又被告於中聯信託
    公司96年2 月1 日匯款回條聯上偽造廖裕華之署押2 枚，應
    依刑法第219 條宣告沒收之。
貳、無罪部分：
一、公訴意旨另以：被告甲○○於96年1 月31日某時許，擅自持
    廖裕華之身分證、存摺、定期存單及印章等證明文件，前往
    英德街郵局，以廖裕華之名義填具郵政存簿儲金提款單，並
    於其上請蓋原留印鑑欄內盜蓋廖裕華之印鑑章後，持向英德
    街郵局內不知情之承辦人員行使，致該承辦人員不疑有詐而
    陷於錯誤，由廖裕華向英德街郵局所申請開立，帳號000000
    00000000號之郵政帳戶中，提領現金152,710 元交付予被告
    甲○○，以此方式詐得乙○○應自廖裕華繼承之遺產共計
    152,710 元，因認被告亦涉有刑法第339 條第1 項之詐欺取
    財罪嫌。
二、按犯罪事實應依證據認定之，無證據不得認定其犯罪事實，
    刑事訴訟法第一百五十四條第二項定有明文。所謂證據，須
    適於為被告犯罪事實之證明者，始得採為斷罪資料，如未能
    發現相當證據，或證據不足以證明，自不能以推測或擬制之
    方法，以為裁判基礎。次按認定不利於被告之事實，須依積
    極證據，茍積極之證據本身存有瑕疵而不足為不利於被告事
    實之認定，即應為有利於被告之認定，更不必有何有利之證
    據，而此用以證明犯罪事實之證據，猶須於通常一般人均不
    至於有所懷疑，堪予確信其已臻真實者，始得據以為有罪之
    認定，倘其證明尚未達到此一程度，而有合理性之懷疑存在
    ，致使無從為有罪之確信時，即應為無罪之判決，此有最高
    法院82年度臺上字第163 號判決、76年臺上字第4986號、30
    年上字第816 號等判例意旨可資參照。
三、公訴人認被告涉有上揭詐欺犯行，無非係以廖裕華向英德街
    郵局所申請開立之前揭英德街郵局帳戶中之存款，並非均為
    被告所有，其中尚有廖裕華任職於聯安保全股份有限公司之
    薪資，及廖裕華母親廖李妹之保險金匯入，並提出聯安保全
    股份有限公司97年7 月24日（97）聯管字第97309 號函及函
    附之聯安保全股份有限公司個人全年薪資明細表、薪資存款
    團體戶存款單郵政存簿儲金、華南商業銀行埔墘分行支票1
    紙（見偵續卷第36頁至48頁），及國泰人壽保險股份有限公
    司97年9 月24日國壽字第0970090759號函及函附之廖李妹保
    險契約給付狀況一覽表（見偵續卷第69頁至70頁）等證據，
    而認定該英德街郵局內之存款，並非全為被告所有，是被告
    冒用廖裕華名義提領上開款項應涉犯詐欺罪嫌。訊據被告甲
    ○○則堅詞否認有何詐欺犯行，辯稱：廖裕華英德街郵局帳
    戶內之存款均為伊所有，廖裕華於至保全公司工作前均失業
    ，生活所需費用皆由伊支出，之後廖裕華至保全公司工作後
    ，其薪資係廖裕華為補貼伊平日支付家庭生活所需之費用，
    而匯入到英德街郵局供伊使用，而廖裕華母親之保險金雖亦
    匯入廖裕華英德街之帳戶，但伊已提領出給廖裕華拿去作投
    資，伊並無詐欺之行為等語。經查：
  (一)廖裕華生前與被告係男女朋友關係，且與被告同居，並授權
    被告使用其中聯信託公司及英德街郵局帳戶等情，已如前述
    。而從該英德街郵局帳戶之客戶歷史交易清單（見偵他卷第
    50頁至52頁），與被告郵局存簿存摺影本（見偵他卷第44
    頁）、被告郵局存簿明細（見本院卷二第20頁）、被告之子
    陳昭睿郵局存簿明細（見本院卷二第19頁）比對，資金流向
    確實有所關連，且經本院向英德街郵局調取上開廖裕華帳戶
    94年5 月起自96年5 月止之現金存款憑條，均為被告所填寫
    ，亦有卷附中華郵政股份有限公司儲匯處98年6 月24日處儲
    字第0981003294號函及其附件可證（見本院卷二第40頁至第
    41頁），足認該帳戶實際上係由被告所使用。
  (二)又上揭英德街郵局之帳戶內，雖確實有廖裕華於保全公司工
    作所匯入之薪資，及廖裕華母親之保險金。然廖裕華係於95
    年6 月30日起至96年1 月10止方於聯安保全公司工作而領有
    薪資，此有聯安保全股份有限公司97年7 月24日函文及其附
    件1 份在卷可按（見偵續卷第36頁至第48頁），而廖裕華從
    94年3 月29日起至95年6 月29日止，均失業無工作，且於94
    年、95年均無報稅資料，有廖裕華簽名之切結書1 紙（見本
    院卷一第22頁）及財政部高雄市國稅局前鎮稽徵所98年6 月
    15日財高國稅鎮綜所字第0980009134號函可稽（見本院卷二
    第37頁），可見廖裕華於95年6 月30日至保全公司工作前均
    無收入。從廖裕華生前與被告係男女朋友關係，且廖裕華於
    失業期間均在被告住處與被告同居之情觀之，應可認為廖裕
    華日常生活所需費用係由被告支付，而廖裕華於找到工作後
    ，將薪資交由被告補貼生活支出，衡諸一般社會常情尚非不
    合理。又廖裕華母親之保險金105,677 元雖確實於94年9 月
    7 日匯入廖裕華英德街郵局之帳戶，惟該帳戶於94年10月3
    日，有1 筆218,346 元之現金提領紀錄，且廖裕華於94年10
    月7 日查詢時確實有將近100,000 元之股票投資，有上揭歷
    史交易清單及股票明細表1 紙（見本院卷第19頁）在卷可按
    ，是被告上揭該保險金業由廖裕華充作投資之用所辯，尚非
    不可採信。
四、綜上所述，廖裕華英德街郵局之帳戶實際上係被告所使用，
    而廖裕華匯入該帳戶之薪資，亦係給予被告作為補貼日常生
    活費用之支出，所有權應已移轉給被告，且廖裕華母親之保
    險金亦已由被告提領出來交與廖裕華投資股票，是應可認該
    帳戶內之存款均為被告所有。從而，該帳戶內之存款既然均
    為被告所有，並不構成乙○○得繼承之遺產，即與詐欺罪需
    使人交付被詐欺本人或第三人之物之構成要件有間，自難僅
    因被告以行使偽造私文書之方式提領該帳戶內之存款，即認
    被告行為係犯詐欺罪，而以刑責相繩。公訴人所舉之證據並
    不足以證明被告確有詐欺犯行。此外，復查無其他積極證據
    足資認定被告確有公訴人所指之詐欺犯行，既不能證明被告
    犯罪，揆諸前開法條之規定，依法自應就此部分為被告無罪
    之諭知。
據上論斷，應依刑事訴訟法第299 條第1 項前段，第301 條第1
項前段，刑法第216 條、第210 條、第219 條、第41條第1 項、
第51條第5 款、第74條第1 項第1 款，中華民國九十六年罪犯減
刑條例第2 條第1 項第3 款、第7 條、第10條，判決如主文。
本案經檢察官丙○○到庭執行職務。
中    華    民    國    98    年    8     月    4     日
                  刑事第五庭  審判長法  官  廖建瑜
                                    法  官  林永村
                                    法  官  林裕凱
以上正本證明與原本無異。
如不服本判決應於收受送達後10日內向本院提出上訴書狀，並應
敘述具體理由；如未敘述上訴理由者，應於上訴期間屆滿後20日
內向本院補提理由書（均須按他造當事人之人數附繕本）「切勿
逕送上級法院」。
中    華    民    國    98    年    8     月    4     日
                                    書記官  黃靖媛
附錄所犯法條
中華民國刑法第216條（行使偽造變造或登載不實之文書罪）
行使第210 條至第215 條之文書者，依偽造、變造文書或登載不
實事項或使登載不實事項之規定處斷。
中華民國刑法第210條
（偽造變造私文書罪）
偽造、變造私文書，足以生損害於公眾或他人者，處5 年以下有
期徒刑。


司法院資訊處製作；財團法人民間司法改革基金會備份。
